臺北高等行政法院判決　　　　　　　　　　　　　　九十二年度訴字第一九一二號
　　　　　　　　　　　　　　　.
　　原　　　告　義德電子實業有限公司
　　代　表　人　甲○○
　　被　　　告　經濟部
　　代　表　人　乙○○部長）.
　　訴訟代理人　丁○○
　　參　加　人　榮光機械股份有限公司
　　代　表　人　丙○○
　　訴訟代理人　楊祺雄律師（兼送達代收人）
　　　　　　　　劉法正律師
　　複代理人　　柳瑜珊律師
右當事人間因商標異議事件，原告不服經濟部中華民國九十二年三月二十日經訴字第
○九二○六二○六一八○號訴願決定，提起行政訴訟。本院判決如左：
    主  文
原告之訴駁回。
訴訟費用由原告負擔。
    事  實
壹、事實概要：緣原告義德電子實業有限公司前於民國（下同）九十年二月六日以「
    榮光及圖ITE」商標作為其註冊第九八九七一一號「榮光及圖TOP-LIGHT」商標之
    聯合商標，指定使用於商標法施行細則第四十九條所定商品及服務分類表第九類
    之電唱機、收音機、電視機、錄音機、伴唱機、揚聲器、擴音器、混音器、麥克
    風、喊話器、調諧器、微音器、音響喇叭、麥克風架、雷射唱盤、自動唱片點唱
    機等商品，向經濟部智慧財產局申請註冊，經該局核准列為審定第九九四六二○
    號聯合商標（下稱系爭聯合商標，如附圖一）。嗣參加人榮光機械股份有限公司
    以該審定聯合商標有違商標法第三十六條之規定，對之提起異議，經智慧財產局
    審查，以九十一年十二月六日中台異字第九一○六○七號商標異議審定書為異議
    不成立之處分。參加人不服，提起訴願，案經被告經濟部審議，並以九十二年三
    月二十日經訴字第○九二○六二○六一八○號作成「原處分撤銷，由被告另為適
    法之處分。」之訴願決定，原告不服，遂向本院提起行政訴訟。
貳、兩造聲明：
一、原告聲明求為判決：
(一)、訴願決定撤銷。
(二)、訴訟費用由被告負擔。
二、被告聲明求為判決：
(一)、駁回原告之訴。
(二)、訴訟費用由原告負擔。
參、兩造之爭點：
一、原告主張之理由：
    參加人以一三八三一四號「榮光」服務標章（下稱據以異議服務標章，如附圖二
    ）註冊明確違法再先，按「二人以上於同一商品或類似商品以相同或近似之商標
    各別申請註冊時，應准最先申請者註冊」，為商標法第三十六條前段所明定。惟
    參加人卻於原告使用期間內申請註冊，經濟部智慧財產局未審慎審核，讓在後之
    參加人核准註冊，致原告蒙受重大損失：
(一)、參加人於八十九年四月十八日將據以異議服務標章函送經濟部智慧財產局註冊，
    惟原告之註冊商標早在八十年二月一日申請正商標註冊，並取得商標專用權，並
    於八十八年九月十六日申請聯合商標「榮光及圖ITE」，註冊號數八六七四二三
    號，使用期間至九十年一月三十一日止，參加人之申請日期顯然於原告專用權註
    冊使用時間之內，依法不得核准註冊，商標法第三十六條前段已有明定，且兩造
    商標中文完全相同，因此據以異議服務標章明確違法在先，其註冊應屬無效。
(二)、原告註冊第八六七四二三號商標使用期效至九十年一月三十一日，原告於同年二
    月六日函送至經濟部智慧財產局申請延展，相差時效五天，惟其所屬人員告知要
    多繳一倍金額才能延展，迫不得已才重新申請註冊，註冊當時已註明本案原註冊
    號數，也獲得經濟部智慧財產局核准審定公告，並於九十二年十二月一日取得註
    冊證，使用期間至一百零二年十一月三十日止。若參加人於原告核准使用期效九
    十年一月三十一日期滿未延展而消滅，於此五天空檔時間內申請商標註冊才有實
    質權利提出異議。參加人實不可違法再先，變成合法之理由提出異議。綜上論結
    ，據以異議服務標章該當於商標法第三十六條前段明定不得註冊之違法構成要件
    ，其註冊應予以撤銷。
二、被告主張之理由：
(一)、查本件除被告原訴願決定書已論明者外，系爭審定之聯合商標圖樣，與據以異議
    服務標章圖樣相較，二者均有相同之中文「榮光」二字，應屬構成近似之標章，
    此點亦為被告所肯認。而據以異議標章所指定使用之「電氣、電子、機械器具零
    售；五金零售」服務，其中之「電氣、電子」商品零售服務所銷售之商品內容或
    範圍，應包括系爭商標所指定之「電唱機、收音機、電視機、錄音機、伴唱機、
    揚聲器、擴音器、混音器、麥克風、喊話器、調諧器、微音器、音響喇叭、麥克
    風架、雷射唱盤、自動唱片點唱機」商品，依被告八十七年四月八日台商九八○
    字第二○四九九七號公告之「類似商品及類似服務審查基準」六之(二)之規定及改
    制前行政法院七十三年度判字第七九四號判例意旨，本件系爭商標所指定之商品
    與據以異議標章所指定之服務，應屬構成類似。因此，系爭商標是否無首揭法條
    規定之適用，不無再行斟酌之餘地，被告未審及此，以兩標章所指定使用之商品
    ／服務不類似，所為「異議不成立」之審定，自嫌有未洽，被告所為「原處分撤
    銷，由被告另為適法之處分。」之決定，並無違誤。
(二)、原告起訴意旨對被告訴願決定所為上述兩標章圖樣構成近似及商品／服務類似之
    論點並無爭執，僅訴稱其早於八十八年九月十六日即取得註冊第八六七四二三號
    「榮光及圖ITE」聯合商標專用權，其專用期間至九十年一月三十一日屆滿，故
    據以異議服務標章於八十九年四月十八日申請註冊時，明顯違反商標法第三十六
    條前段之規定，其註冊應予撤銷云云。惟查，據以異議服務標章是否有不得申請
    註冊之事由，核屬另案評定問題，尚非本件所得論究者；於其被評決註冊應為無
    效確定前既係屬有效存在，自有拘束他人以相同或近似之商標╱標章申請註冊之
    效力，原告所訴核無可採。
三、參加人主張之理由：
(一)、系爭聯合商標違反審定時商標法第三十六條前段之規定：
１、查本件系爭聯合商標與參加人之據以異議服務標章圖樣，其主要部分均為中文「
    榮光」兩字，兩者明顯為近似之商標，甚為明確。又，依改制前行政法院七十三
    年度七九四號判例意旨，商品與服務之間亦有可能構成近似，服務標章所表彰之
    營業，如為供應特定商品之服務，而該商品與他人指定使用之商品相同或類似者
    ，即應認屬同一或類似。不能以一為表彰服務之營業，一為表彰商品，而為兩者
    不生同一或類似之問題。查，系爭商標所指定使用之「電唱機、收音機、電視機
    、錄音機、伴唱機、揚聲器、混音器、麥克風、喊話器、音響喇叭、麥克風架、
    雷射唱盤．．．」等商品，即屬一般消費者或業界俗稱之家庭用電器、電子或生
    活電氣、家電製品。又，依照一般市場購買來源而論，前述商品皆須於家庭電氣
    、家電及電子用品專賣店方能購得，縱係於現今流行之百貨公司、量販店或大賣
    場，其賣場擺設亦常置於同一家庭用電器、電子部門；而一般坊間之電氣家電專
    門店或連鎖店，亦同時提供前述商品。至參加人據以異議之服務標章指定使用之
    「電氣、電子」商品零售服務，雖未特別具體指明所銷售之電氣、電子商品範圍
    ，然依前述市場交易實情觀之，系爭標章指定服務所提供之商品，確係包括系爭
    商標所指定使用之商品，亦即一般人所認知之各類電氣、電子商品，二者性質洵
    屬類似。
２、再者，被告針對電冰箱、冷氣機、洗衣機等商品與家用電器零售服務之特性、銷
    售管道及場所相近等因素考量，而認定性質應屬類似者，亦有適例可稽，如中台
    評字第H00000000號服務標章評定書指出：本件系爭服務標章指定使用
    之「家用電器零售」服務所供應之「家用電器」商品，與據爭註冊商標所指定使
    用於「電冰箱、冷氣機、洗衣機」等家用電器商品，．．．復屬同一或類似商品
    。綜上，據以異議服務標章所指定使用之「電氣、電子、機械器具零售；五金零
    售」服務，其中之「電氣、電子」商品零售服務所銷售之商品內容或範圍，應包
    括系爭商標所指定使用之「電唱機、收音機、電視機、錄音機、伴唱機、揚聲器
    、擴音機、混音器、麥克風、喊話器、調諧器、微音器、音響喇叭、麥克風架、
    雷射唱盤、自動唱片點唱機」商品，二者自屬構成類似之商品／服務，至屬明確
    。
(二)、且原告對本案二造商標／服務標章構成近似；指定使用商品／服務性質類似部份
    並未加以爭執，其僅於起訴狀中聲稱：「早在八十八年九月十六日申准註冊．．
    ．，但異議人申請日明確顯然在被異議人註冊使用時間之內，依法不得核准註冊
    」云云。然查，原告既然拒絕延展先前註冊之第八六七四二三號「榮光及圖ITE
    」商標，使其消滅，而選擇重新申請註冊系爭商標，則系爭商標與原先註冊之商
    標已非同一商標，被告本應依法重新審查系爭商標之註冊有無違法事由，原告自
    不能再以原先商標之申請日執為系爭商標應准註冊之論據。查，系爭商標之申請
    日為九十年二月六日，顯晚於據以異議服務標章之申請日八十九年四月十八日，
    系爭商標自有前揭條款之適用，其審定應予以撤銷至明。至於原告主張據以異議
    商標註冊違法乙事，核屬另案審究問題，本案據以異議服務標章既尚未被評定無
    效，自屬有效存在，依法應有拘束他人以相同或近似之商標／服務標章於同一或
    類似商品／服務申請註冊之效力。況原告先前註冊之第八六七四二三號「榮光及
    圖ITE」商標業已因過期未辦理延展註冊而消滅，原告自無權以該失效之商標對
    據以異議商標提請評定。綜上論結，系爭聯合商標違反異議審定時商標法第三十
    六條前段規定，被告將「異議不成立」之原處分予以撤銷，並無違誤。
    理  由
一、按「二人以上於同一商品或類似商品以相同或近似之商標，各別申請註冊時，應
    准最先申請者註冊」為系爭商標異議審定時商標法第三十六條前段所規定。而商
    標是否近似，應以具有普通知識經驗之購買人，於購買時施以普通所用之注意，
    有無混同誤認之虞判斷之；又所謂類似商品，應依一般社會通念、市場交易情形
    ，並參酌該商品之原材料、用途、功能、產製者、行銷管道及場所或買受人等各
    種相關因素判斷之，同法施行細則第十五條第一、二項亦定有明文。又參酌原處
    分機關八十七年四月八日台商九八○字第二○四九九七號公告之「類似商品及類
    似服務審查基準」六之（二）之規定及改制前行政法院七十三年度判字第七九四
    號判例意旨，服務標章所表彰之營業，如為供應特定商品之服務，而該商品與他
    人商標指定使用之商品相同或類似者，得認定為類似。
二、原告義德電子實業有限公司前於九十年二月六日以「榮光及圖ITE」商標作為其
    註冊第九八九七一一號「榮光及圖TOP-LIGHT」商標之聯合商標，指定使用於商
    標法施行細則第四十九條所定商品及服務分類表第九類之電唱機、收音機、電視
    機、錄音機、伴唱機、揚聲器、擴音器、混音器、麥克風、喊話器、調諧器、微
    音器、音響喇叭、麥克風架、雷射唱盤、自動唱片點唱機等商品，向經濟部智慧
    財產局申請註冊，經該局核准列為審定第九九四六二○號系爭聯合商標（如附圖
    一）。嗣參加人榮光機械股份有限公司以該審定聯合商標有違商標法第三十六條
    之規定，對之提起異議，經智慧財產局審查，以九十一年十二月六日中台異字第
    九一○六○七號商標異議審定書為異議不成立之處分。參加人不服，提起訴願，
    案經被告經濟部審議，並以九十二年三月二十日經訴字第○九二○六二○六一八
    ○號作成「原處分撤銷，由被告另為適法之處分。」之訴願決定等情，有系爭商
    標註冊申請書、異議書及原處分書、訴願決定書等件為證，並為兩造所不爭執，
    堪認為實。
三、原告不服上開訴願決定，提起本件行政訴訟意旨略謂：參加人於八十九年四月十
    八日將據以異議服務標章函送註冊，惟原告之註冊商標早在八十年二月一日申請
    正商標註冊並取得商標專用權，並於八十八年九月十六日申請聯合商標「榮光及
    圖ITE」，註冊號數八六七四二三號，使用期間至九十年一月三十一日止，參加
    人之申請日期顯然於原告專用權註冊使用時間之內，依法不得核准註冊，且兩造
    商標中文完全相同，據以異議服務標章註冊應屬無效。雖原告註冊第八六七四二
    三號商標使用期效至九十年一月三十一日，惟原告於同年二月六日申請延展，並
    迫不得已才重新申請註冊，註冊時已註明本案原註冊號數，也獲得智慧財產局核
    准審定公告，於九十二年十二月一日取得註冊證。若參加人於原告核准使用期效
    九十年一月三十一日期滿未延展而消滅，於此五天空檔內申請商標註冊才有權利
    提出異議云云。
四、本院判斷如下：
(一)、經查，本件系爭審定第九九四六二○號「榮光及圖ITE」聯合商標圖樣，與訴願
    人據以異議之註冊第一三八三一四號「榮光」服務標章圖樣相較，二者均有相同
    之中文「榮光」二字，屬構成近似之標章。
(二)、依被告八十七年四月八日台商九八○字第二○四九九七號公告之「類似商品及類
    似服務審查基準」六之 (二)規定「商品與服務之間亦有可能構成類似。服務標
    章所表彰之營業，如為供應特定商品之服務，而該商品與他人商標指定使用之商
    品相同或類似者，得認定為類似。」，另前行政法院七十三年度判字第七九四號
    判例亦持相同見解。本件系爭商標所指定使用之「電唱機、收音機、電視機、錄
    音機、伴唱機、揚聲器、擴音器、混音器、麥克風、喊話器、調諧器、微音器、
    音響喇叭、麥克風架、雷射唱盤、自動唱片點唱機」商品，即屬一般消費者或業
    界俗稱之家庭用電氣、電子或生活電氣、家電製品，一般皆須於電氣家電專門店
    或連鎖店，或百貨公司、量販店或大賣場之電器電子部門方能購得；而訴願人據
    以異議服務標章指定使用之「電氣、電子」商品零售服務，雖未特別具體指明所
    銷售之電氣、電子商品範圍，然依市場交易實情觀之，據以異議服務標章指定服
    務所提供之商品，確係包括系爭商標所指定使用之商品，亦即一般人所認知之各
    類電氣、電子商品，二者性質洵屬類似。
(三)、原告對以上所述本系爭商標及據以異議服務標章構成近似及指定使用商品、服務
    性質類似部份並未加以爭執，堪認為實。
(四)、原告雖主張：系爭商標早在八十八年九月十六日已申准註冊，但參加人之據以異
    議服務標章，申請日在被異議人註冊使用時間之內，依法不得核准註冊云云。惟
    查，原告並未延展先前註冊之第八六七四二三號「榮光及圖ITE」商標，該先前
    註冊之第八六七四二三號「榮光及圖ITE」商標業已消滅，原告另選擇重新申請
    註冊系爭商標，則系爭商標與原先註冊之商標已非同一商標，被告自應依法重新
    審查系爭商標之註冊有無違法事由，原告自不能再以原先商標之申請日執為系爭
    商標應准註冊之論據。本件系爭商標之申請日為九十年二月六日，顯晚於據以異
    議服務標章之申請日八十九年四月十八日，系爭商標自有前揭條款之適用，智慧
    財產局為異議不成立之審定，於法不合，審定應予以撤銷至明。至於原告另主張
    據以異議服務標章註冊違法乙事，核屬另案審究問題，本案據以異議服務標章既
    尚未被評定無效，自屬有效存在，依法應有拘束他人以相同或近似之商標或服務
    標章於同一或類似商品或服務申請註冊之效力。
五、從而，被告依首揭規定，為「原處分撤銷，由被告另為適法之處分。」之訴願決
    定，並無不合。本件原告之訴為無理由，應予駁回。
據上論結，本件原告之訴為無理由，爰依行政訴訟法第九十八條第三項前段，判決如
主文。
中　　　華　　　民　　　國　　九十三　　年　　　七　　　月　　二十三　　日
                                臺 北 高 等 行 政 法 院  第 五 庭
                                            審 判 長 法  官  張瓊文
                                                     法  官  帥嘉寶
                                                     法  官  劉介中
右為正本係照原本作成。
如不服本判決，應於送達後二十日內，向本院提出上訴狀並表明上訴理由，如於本判
決宣示後送達前提起上訴者，應於判決送達後二十日內補提上訴理由書（須按他造人
數附繕本）。
中　　　華　　　民　　　國　　九十三　　年　　　七　　　月　　二十三　　日
                                                     書記官  黃明和
